【裁判字號】    96,上,668
【裁判日期】    970108
【裁判案由】    損害賠償
【裁判全文】
臺灣高等法院民事判決                   96年度上字第668號
上訴人     戊○○
訴訟代理人 黃璧川律師
被上訴人   甲○○
訴訟代理人 陳啟昌律師
被上訴人   信義房屋仲介股份有限公司
法定代理人 乙○○
訴訟代理人 劉韋德律師
上列當事人間請求損害賠償事件，上訴人對於中華民國96年5 月
16日臺灣士林地方法院95年度訴字第579 號第一審判決提起上訴
，本院於96年12月18日言詞辯論終結，判決如下：
    主  文
上訴駁回。
第二審訴訟費用由上訴人負擔。
    事實及理由
一、上訴人起訴主張：上訴人經由被上訴人信義房屋仲介股份有
    限公司（下稱信義房屋）之仲介於民國（下同）93年2 月20
    日向被上訴人甲○○購買坐落於台北市○○區○○路4-1 號
    房屋（下稱系爭房屋），買賣總價款為新台幣（下同）
    2,100萬元，於訂約上特別約定有系爭房屋另須檢測有無白
    蟻、漏水之情形，若有其中任一種之情形存在且無法妥善處
    理時則無條件解約，被上訴人並於附表標的現況說明書第七
    項特別保證系爭房屋現況無滲漏水之情形，且保證系爭房屋
    不曾因漏水而進行修繕，被上訴人信義房屋並特別出具漏水
    保固承諾書承諾如系爭房屋發生有漏水情形時，將負責修護
    。詎買受系爭房屋未久即發現有漏水現象，乃向被上訴人信
    義房屋交涉，被上訴人信義房屋並於93年8 月間委由訴外人
    斌凱有限公司（下稱斌凱公司）對系爭房屋進行修繕完畢，
    並由斌凱公司出具漏水保固竣工證明書，略謂已依信義房屋
    所出具之保固承諾書之約定履行其保固修護責任。詎94年6
    、7 月間又因颱風來襲而發生大漏水情形，乃再向信義房屋
    交涉，惟信義房屋應付拖延以對，上訴人不得已而向台北市
    土木技師公會（下稱土木技師公會）申請就系爭房屋之房屋
    漏水及損害修護鑑定，依鑑定結果意見，系爭房屋依現況觀
    察，已完成室內裝潢，但依據地下室及一樓牆面滲漏水現象
    判斷，系爭房屋之滲水情形，應非新裝潢所致，損害之現況
    為建築既存之滲漏水未完全改善，依鑑定結果可知系爭房屋
    早已有滲漏水情形，而出賣人竟隱瞞告知買受人，故意保證
    系爭房屋絕無滲漏水情形，致上訴人誤信其言而以高價購買
    ，被上訴人自應依民法第354 條、第357 條負瑕疵擔保責任
    。承前述，上訴人亦得依民法第359 條、第360 條之規定請
    求減少價金及債務不履行之損害賠償。又系爭房屋因有漏水
    問題瑕疵存在，以當時之房屋總價2,100 萬元為極高之天價
    ，故必須扣除修補之費用，方為合理公平之售價，是其超出
    部分之價款，即為不合理之超收，上訴人自得依不當得利之
    法則為請求。本件依土木技師公會鑑定修復系爭房屋之漏水
    滲水瑕疵工程費為1,211,736 元，但依上訴人委託訴外人經
    典室內設計有限公司（下稱經典公司）所提出之工程報價為
    1,889,600 元，另上訴人已支出技師公會鑑定費3 萬元等語
    ，爰聲明：被上訴人應連帶給付上訴人1,919,600 元，及自
    支付命令送達翌日起至清償日止，按週年利率5%計算之利息
    。原審為上訴人全部敗訴之判決，上訴人不服，提起上訴，
    並上訴聲明(一)原判決廢棄。(二)被上訴人應連帶給付上訴人
    1,919,600 元，及自支付命令送達翌日起至清償日止，按週
    年利率5%計算之利息。
二、被上訴人則以：
（一）被上訴人甲○○部分：上訴人本身係從事與建築相關之事
      業，其對建築有相當知識，於簽訂買賣契約前數月期間，
      上訴人即曾多次勘查屋況，並於簽約時另要求作氧離子、
      輻射及白蟻、滲漏水之檢測，被上訴人基於誠信均同意上
      訴人之要求事項，93年4 月24日上訴人認一切屋況均符合
      其要求時，雙方乃合意辦理交屋，至此被上訴人已完成出
      賣人之責任，而上訴人於交屋後遲至94年12月底始主張瑕
      疵，已逾6 個月請求權時效而不應准許。上訴人依土木技
      師公會之鑑定結果，稱被上訴人故意不告知買受人物之瑕
      疵，惟被上訴人之夫即訴外人劉建成於委託被上訴人信義
      房屋出售系爭房屋時，固有於91年12月17日填寫系爭房屋
      現況說明書第七項之屋況是否有滲漏水情形及系爭房屋是
      否曾因滲漏水而進行修繕詢問欄中勾選「否」，然此屋況
      說明係被上訴人當時主觀所認知之屋況而為之說明記載並
      非對上訴人所為之保證，且由雙方簽約時，上訴人甚且要
      求包括漏水之多項檢測可知，上訴人並未因此書面記載而
      陷於錯誤。依土木技師公會之鑑定結果，其鑑定日期為94
      年10月28日距交屋之93年4 月24日已有1 年半時間，期間
      又經上訴人裝潢、被上訴人信義房屋雇工進行二次修繕，
      其等行為均可能對屋況產生影響，鑑定過程果否曾考慮上
      開之裝潢、修繕行為乃可能影響鑑定結果，然鑑定結論僅
      以「本標的物依現況觀察，已完成室內裝潢，但依據地下
      室及一樓牆面滲漏水現象判斷，本標的物之滲水現象，應
      非新裝潢所致，損害之現況為建築既存之滲漏水未完全改
      善。」簡短數語，鑑定過程顯屬輕率，無以服人。況就邏
      輯性而言，此等漏水部分既屬系爭房屋既存之瑕疵，於93
      年8 月間上訴人向被上訴人信義房屋反應漏水當時，上訴
      人必會要求斌凱公司就全部漏水加以修繕，於斌凱公司修
      繕完畢並於93年9 月23日出具漏水保固竣工說明書後，先
      前之漏水部分均經上訴人認可修繕完成，自無可能於土木
      技師公會鑑定時仍有既存之瑕疵，故可知鑑定時所發現之
      漏水瑕疵，均係於斌凱公司修繕完畢後，始再發生之瑕疵
      無疑。且土木技師公會之鑑定，係上訴人單方面之聲請，
      事前未經被上訴人同意，其鑑定結果極易受到上訴人單方
      面提供資料或說明而誤導，致生鑑定結果有不利於被上訴
      人之不公平情形，況由土木技師公會第二次答覆原審之函
      文中所示可知，上訴人委託鑑定前，已透過關係事先與訴
      外人呂瑞霖技師接洽鑑定事宜，該次鑑定非由土木技師公
      會按正常順序輪值，足見鑑定報告結論明顯偏頗。而上訴
      人所主張依經典公司報價1,889,600 元與土木技師公會鑑
      估費用1,241,036 元金額不符，而要求被上訴人負擔鑑定
      費3 萬元更屬無據等語，資為抗辯。原審為被上訴人勝訴
      之判決，對於上訴人之上訴，則答辯聲明：駁回上訴人之
      上訴。
（二）被上訴人信義房屋仲介股份有限公司部分：系爭房屋屬高
      單價產品，上訴人對房屋品質有特別之要求，故依雙方所
      簽訂之不動產買賣合約書第十六條其他約定事項第七項之約
      定，系爭房屋交屋前，必須檢測有無白蟻及滲漏水狀況，
      若有任一種情形且亦無法妥善處理，則雙方無條件解約，
      故買賣雙方於系爭房屋交屋前，曾會同被上訴人信義房屋
      營業員及漏水廠商會勘系爭房屋確認並無漏水現象，上訴
      人始同意辦理交屋，尤其系爭房屋並非裝潢屋，交屋時牆
      壁未重新粉刷亦無其他障礙物遮蔽或其他致令上訴人無法
      得知或發現有滲漏水之情形，因依一般常理，若有嚴重之
      漏水情形，至少會有水漬污痕等，當極易發現，惟交屋時
      兩造於現場均未發現有滲漏水現象，顯見並未故意隱瞞。
      再者，上訴人於交屋後，對系爭房屋即開始裝潢施工，是
      否因此導致室內外牆壁管線等結構受損而發生滲漏水現象
      ，非無可疑，且倘果有上訴人所指之嚴重滲漏水現象，則
      上訴人所委請之裝潢施工廠商亦會發現，惟上訴人均未有
      所反應，顯見交屋前確無滲漏水情形存在。至於上訴人於
      原審所提出之土木技師公會鑑定報告，姑不論該鑑定報告
      係上訴人未知會被上訴人等之情形下所為，然查其鑑定會
      勘日為94年10月28日，其鑑定結果所指之「既存之滲漏水
      」，究指交屋前抑或後之1 年半之既存情形，已非無疑，
      故顯難僅憑該鑑定報告證明系爭房屋之滲漏水確係發生於
      交屋前，且上訴人對於為何可以排除係因裝潢或之後設計
      不良等因素而導致之漏水，亦未有專業之說明等語，資為
      抗辯。原審為被上訴人勝訴之判決，對於上訴人之上訴，
      則答辯聲明：駁回上訴人之上訴。
三、不爭執事項：
（一）上訴人經由被上訴人信義房屋之仲介於93年2 月20日與被
      上訴人甲○○簽約買受其坐落於台北市○○區○○段三小
      段25地號土地暨其上門牌號碼為台北市○○區○○路4之1
      號房屋（見原審卷第14至20頁），並於不動產買賣合約書
      第十六條其他約定事項第七項約定有：「本標的物另須檢測
      有無白蟻及滲漏水之情形，若有此二種情形之任一種且亦
      無法妥善處理時，則無條件解約。」（見原審卷第17頁）
      ，被上訴人甲○○之夫即訴外人劉建成於91年12月17日委
      託被上訴人信義房屋託售時，於委託銷售契約附表標的物
      現況說明書第七項：「現況是否有滲漏水情形？標的物是
      否曾經因滲漏水而進行修繕？」一欄勾選「否」（見原審
      卷第20頁）。買賣雙方並於93年4 月24日完成交屋，被上
      訴人信義房屋並曾出具自交屋日期起算6 個月保固期限之
      漏水保固承諾書（見原審卷第121 頁）。
（二）被上訴人信義房屋委任訴外人斌凱公司對系爭房屋進行滲
      漏水修繕完畢，訴外人斌凱公司並於93年9 月22日出具漏
      水保固竣工證明書（見原審卷第125 頁）。
（三）上訴人於94年8 月17日寄發存證信函予被上訴人信義房屋
      ，催告函到3 日內，履行漏水保固承諾（見原審卷第21至
      23頁）。
（四）上訴人於94年10月28日申請台北市土木技師公會就系爭房
      屋漏水損害及修復進行鑑定，鑑定技師為訴外人呂瑞霖，
      該公會並於94年11月10日出具北土技字第9431668 號系爭
      房屋損害之修護鑑定報告書（見原審卷第91至172 頁）。
四、被上訴人辯稱上訴人於94年10月28日申請土木技師公會就系
    爭房屋漏水損害及修復進行鑑定乙節，係上訴人單方所聲請
    ，鑑定單位僅受上訴人單方提供資料或說明，極易偏頗，及
    指稱上訴人於委託土木技師公會鑑定之前，即已透過一定關
    係事先與鑑定技師呂瑞霖接洽鑑定事宜，該次鑑定技師之選
    定，並非按正常程序之輪值順序云云。惟查，依據台北市土
    木技師公會於95年11月15日以北土技字第9531936 號函函覆
    說明略謂：上訴人於94年10月27日向土木技師公會洽詢有關
    損害鑑定事宜，該公會即依鑑定作業程序規定，指派具資深
    損壞鑑定經驗之會員負責辦理，經連繫後，上訴人於94年10
    月28日會同鑑定技師呂瑞霖於系爭房屋進行初勘後，鑑定技
    師呂瑞霖於初勘當日即向上訴人說明鑑定費用及鑑定之辦理
    程序，經上訴人同意委請鑑定技師呂瑞霖於初勘當日併同進
    行房屋損壞鑑定會勘，鑑定費於當日繳付，上訴人並填妥申
    請書委任訴外人呂瑞霖技師承辦，完成鑑定申請程序（見原
    審卷第196 頁）。核與鑑定技師呂瑞霖於原審95年8 月30日
    行言詞辯論庭時到庭證稱：「94年10月27日時公會有通知有
    鑑定案件，預定10月28日進行初勘，本來初勘是要估算鑑定
    費用，因為是獨棟，而且不作結構體鑑定只作漏水原因及修
    復費用鑑定，我就告訴上訴人說鑑定費用是3 萬元，看他是
    否同意初勘當天即可直接進行會勘，當天上訴人就去匯款，
    所以直接進行會勘」、「我們鑑定技師有作登記，公會收到
    聲請案時會看輪到順序是誰就輪到誰，然後就通知誰去，本
    件是前一天收到聲請書確定順序是我，所以由我去初勘」（
    見原審卷第177 頁、第179 頁）等語相符，是被上訴人空言
    辯稱上訴人與鑑定技師呂瑞霖間有特定關係，所作成之鑑定
    報告偏頗不足為憑云云，要屬無據。
五、上訴人依土木技師公會鑑定結果意見之系爭房屋依現況觀察
    ，已完成室內裝潢，但依據地下室及一樓牆面滲漏水現象判
    斷，系爭房屋之滲水情形，應非新裝潢所致，損害之現況為
    建築既存之滲漏水未完全改善，而認系爭房屋早已有滲漏水
    情形，而出賣人竟隱瞞告知買受人云云，惟為被上訴人所否
    認。經查：
（一）依土木技師公會94年11月10日北土技字第941668號鑑定報
      告（估）會勘記錄表之會勘概述載明：「1.B1F 牆面及地
      坪滲水受潮。2.1F牆面及平頂滲水受潮。3.2F牆面滲水受
      潮。4.3F牆面滲水受潮。5.4F牆面及地坪滲水受潮。6.外
      牆正面、左側、背面漏水」等情（見原審卷第110 頁）。
      以及該鑑定報告書第九條鑑定結果第(二)項所示：「本標的
      物依現況觀察，已完成室內裝潢，但依據地下室及一樓牆
      面滲漏水現象判斷，本標的物之滲水現象應非新裝潢所致
      ，損害之現況應為建築物既存之滲漏水未完全改善」（見
      原審卷第96頁）。復參之該鑑定報告之製作者即鑑定技師
      呂瑞霖於原審95年8 月30日言詞辯論期日到庭證稱：「（
      問：如何判定滲水原因？）滲水只有是因為外牆因素，…
      」、「（問：如何判定滲水原因是因為外牆沒有作防水？
      ）因為外牆沒有水管，所以滲水應該是外牆沒有防水之原
      因」、「一般外牆沒有作防水是因為磁磚本來就有防水功
      能，但因為磁磚之間有空隙，如果有裂縫就會造成滲水，
      本件是有滲水但沒有看到龜裂痕跡，一般外牆裂縫有可能
      是因為混凝土施工時蜂窩狀組織或是事後地震造成龜裂，
      本件我只能判斷是長期發生不能判斷原因為何，兩種原因
      都有可能」、「（問：鑑定報告結果第9 點第2 項有寫『
      既存』其依據為何？）我看的情形是室內及室外部分都有
      濕掉又乾掉的痕跡」、「（問：本件有無重新裝潢？）有
      裝潢，牆壁有重新油漆。」、「（問：鑑定報告有提到滲
      漏應該『非新裝潢所致』這是何意？）因為外牆沒有敲除
      只是粉刷油漆。」、「（問：本案如何確定沒有敲除？）
      看現場有油漆，當事人說只有油漆沒有敲除，所謂當事人
      是指當時會同會勘之人員名字叫邵明祥」、「已經有滲漏
      如果沒有作防水層一定會造成滲漏，如果沒有破壞即使沒
      有作防水層也不會造成滲漏，本件是已破壞部分沒有作防
      水層所以會滲漏」、「（問：現場沒有看到裂縫為何知道
      有破壞？）因為有滲漏，沒有看到裂縫是因為已經整修過
      ，但是如果裂縫沒有作防水還是會滲水」、「（問：是否
      知道裝潢哪些地方？）是依照現狀重新整修，我們只針對
      漏水部分其他部分就不會注意」、「（問：滲漏有無可能
      是施工時使用震動性設備造成龜裂？）有可能，牆壁地板
      敲除是有可能造成龜裂」、「本件滲漏位置主要是外牆，
      內部滲漏部分外牆可以對照，所以知道是從外牆滲進來」
      等語（見原審卷第177至180頁）。復證之上訴人於本院審
      理時聲請調查證據，依96年11月26日證人丙○○（即住於
      4 號之上訴人隔壁鄰居）於本院證稱：「（問：住進去之
      後有無發現房屋漏水？）有，…，有很多地方都漏水，有
      的是牆壁、有的是窗戶旁邊，蠻嚴重的。」、「（問：你
      認為漏水是本身建築的問題還是裝潢的問題？）這個我不
      了解，賣我之前他們有整修過，我住進去半年後就開始漏
      水，我有找住商處理，我買當時是10年的房子，房子比較
      久了，牆壁有裂縫的問題，…」、「（問：有無問防漏的
      人漏水原因為何？）房子是砌磚的，磚的縫隙會漏水，窗
      戶是塑膠框，窗戶與牆壁的接縫也有滲水。」、「（問：
      你買房子之前就知道屋主有做過整修？）是的，住商有跟
      我講他們有整修。」等語（見本院卷第60頁背面至61頁）
      。以及證人丁○○（即住於6 號之上訴人隔壁鄰居）亦於
      同日出庭證稱：「（問：你何時開始發現漏水的現象？）
      我們的房子滿好的，房子舊了以後下雨會噴進來，我是覺
      得還蠻好的。」等語（見本院卷第61頁背面）。則依鑑定
      報告書及鑑定技師呂瑞霖之證述而可知，鑑定結果所謂「
      應非新裝潢所致，損害之現況應為建築物既存之滲漏水未
      完全改善」等語，亦僅確認系爭房屋漏水原因係因為外牆
      有裂縫且無防水，致使雨水自外牆滲漏至內牆，並非牆壁
      內水管漏水所致，而一般外牆裂縫造成之可能原因有混凝
      土施工時蜂窩狀組織或是事後地震造成龜裂，惟系爭房屋
      之漏水究係原先混凝土施工時蜂窩狀組織、事後地震抑或
      裝潢時使用震動性設備、或牆壁地板敲除等原因而造成龜
      裂，並無法確認，此證之證人丙○○雖證稱其所購之屋雖
      亦有漏水現象，惟其亦證述前屋主曾經有整修過，而另一
      證人丁○○則證述屋況蠻好等語，且查其等建物與系爭房
      屋登記日期皆為79年1 月4 日（見本院卷第33至34頁），
      可知應為同時起造，卻有是否漏水不一之情形，是可認系
      爭房屋外牆滲漏原因究係原先混凝土施工時蜂窩狀組織、
      事後地震抑或裝潢時使用震動性設備、或牆壁地板敲除等
      原因而造成龜裂，並不確定甚明。況系爭房屋係於93年4
      月24日完成交屋，而上訴人所申請土木技師鑑定會勘日期
      為94年10月28日，距交屋之日已1 年半之久，期間又經上
      訴人裝修，此亦為上訴人所自認（見原審卷第85頁），裝
      修行為之範圍、所使用之工具及施工方式亦有可能造成屋
      況之改變，而為滲漏水之原因，而依鑑定結果所指之「既
      存之滲漏水」，究指交屋前抑或交屋後即有未明，則上訴
      人所指滲漏水為系爭房屋固有之瑕疵云云，並無法舉證以
      實其說，是無法遽為上訴人有利之認定。
（二）又依訴外人斌凱公司負責人陸宗琦於原審95年12月27日言
      詞辯論庭出庭證稱：「第1 次到那邊看到有漏水，地下室
      游泳池上面天花板有壁癌，2 樓通往3 樓樓梯間牆面有漏
      水出來，1樓客廳落地窗靠庭院下緣地方有漏水，樓梯間
      要出去屋頂的門也有漏水，而地下室天花板漏水原因是因
      為在戶外長期受潮，1 樓落地窗是因為庭院下緣大約15公
      分高度的平台防水層沒有做好，2樓到3樓樓梯間當初我看
      時已經有水泥滲出來，當時系爭房屋已經有到裝潢尾段查
      了很久才發現，3 樓泡澡浴缸防水沒有做好是從那邊滲過
      來，這是裝潢工施工瑕疵，屋頂地方是從門下緣漏水進來
      ，是因為門跟地面有空隙，我們的作法是將整個屋頂作防
      水層，將有縫隙部分填縫」、「大概在94年1、2月份有處
      理壁癌，那時沒有估價，因為範圍不是很大，所以我答應
      邱先生修壁癌，因93年8 月他們有油漆所以看不出有壁癌
      ，…」、「（問：93年8 月有施工，後來施工位置是否已
      修好？）1 樓落地窗下面部分在94年1、2月份有再去修一
      次」、「（問：修過後蔡先生有無跟你反應沒有修好？）
      其他部分有跟我們反應，但都不是我們修的」等語（見原
      審卷第221 至222 頁及第224 頁），可知，訴外人斌凱公
      司於93年8、9月間已依上訴人之要求就系爭房屋當時之屋
      況為地下室游泳池上面天花板壁癌部分、1 樓客廳落地窗
      下緣滲漏進行防水處理，樓梯至屋頂門下緣滲漏部分將門
      下緣縫隙填滿、整個屋頂作防水層，並針對2 樓至3 樓樓
      梯轉角牆面、2 樓3 樓房間窗框外牆進行防水處理，2 樓
      通往3 樓樓梯間牆面漏水則係因浴缸漏水之裝潢瑕疵，關
      於上開施作部分，除1 樓落地窗下緣於94年1、2月份再度
      修繕，並處理壁癌外，其餘施作完成之部分，上訴人未再
      向訴外人斌凱公司主張未修繕完成等情。又同日經提示土
      木技師公會於94年10月28日完成會勘之鑑定報告書予證人
      陸宗琦詢其94年8、9月間至系爭房屋時所看到之漏水處是
      否相同於鑑定報告書所示時證述：「地下室是當初沒有看
      到，但不是剛所說的游泳池上方，一直到94年8、9月都沒
      有看到」、「1 樓部分就是今年有看到的地方，2 樓有看
      到標號15（即臥室窗戶）、但標號16、17沒有看到，3 樓
      標號20（即書房窗戶）、22（即樓梯間牆面）有看到，標
      號18、19沒有看到，4 樓佛堂有看到，標明受潮地方當初
      都沒有看過，有一部分水痕有看過」、「應該是94年9 月
      份看到的，93年7、8有是看到水痕比較多，9 月也是看到
      水痕比較多，93年8 月跟94年7、8月漏水地方不一樣，有
      一些受潮現象是今年才看到」、「（問：就你專業判斷該
      問題是在交屋前就已存在嗎？）該屋整個裝潢至少有3、4
      個月工期，施工期間設計公司可以看到原始牆面，依其專
      業應該可以發現有壁癌及滲水現象，但他們沒有發現，也
      有可能當時沒有遇到滲漏水現象」、「（問：房屋是否靠
      近山區？是否因靠近山區有水氣造成有受潮現象發生？）
      有此可能性。」、「（問：93年修繕時原告有無跟你提到
      除了這5 個地方外，其他還有滲漏水地方？）沒有」等語
      （見原審卷第223 至225 頁），可知，土木技師公會於94
      年10月28日會勘鑑定時發現之滲漏水情形，有部分係訴外
      人斌凱公司於當時所未發現，且上訴人於訴外人斌凱公司
      於93年8、9月間所修繕完成之部分外，並未指出其他處尚
      有滲漏水之瑕疵，足徵系爭房屋於訴外人斌凱公司於94年
      1、2月份就1 樓落地窗下緣再度修繕，並處理壁癌，對於
      系爭房屋交屋後保固期間內之滲漏水情形已修繕完畢，其
      後或因屋齡老舊、或因地處山區因水氣而受潮抑或因裝潢
      因素等影響而陸續發生之各種滲漏水情形，則應依民法第
      373條之買賣標的物之利益及危險，自交付時起，應由買
      受人所負擔規定，而將危險移轉由上訴人所承擔甚明。
六、上訴人主張依鑑定結果可知系爭房屋早已有滲漏水情形，而
    出賣人竟隱瞞告知買受人，故意保證系爭房屋絕無滲漏水情
    形，致上訴人誤信其言而以高價購買，被上訴人自應依民法
    第354 條、第357 條負瑕疵擔保責任，上訴人亦得依民法第
    359 條、第360 條之規定請求減少價金及債務不履行之損害
    賠償以及並不適用民法第365 條所規定之6 個月請求權時效
    云云，惟為被上訴人所否認。
（一）按買賣因物有瑕疵，而出賣人依前五條之規定，應負擔保
      之責者，買受人得解除其契約或請求減少其價金。但依情
      形，解除契約顯失公平者，買受人僅得請求減少價金；買
      受人因物有瑕疵，而得解除契約或請求減少價金者，其解
      除權或請求權，於買受人依第356 條規定為通知後六個月
      間不行使或自物之交付時起經過五年而消滅。前項關於六
      個月期間之規定，於出賣人故意不告知瑕疵者，不適用之
      ，民法第359 條、第365 條第1、2項定有明文。經查：上
      訴人既無法舉證證明系爭房屋目前之滲漏水情形，係屬交
      屋前之「既存瑕疵」，即難以認定被上訴人有故意不告知
      瑕疵之情事存在，從而，上訴人即無法援引民法第357 條
      所規定之因出賣人故意不告知瑕疵於買受人者，而免除買
      受人依同法第356 條之檢查通知義務以及同法第365 條第
      2 項之餘地。且查，上訴人於購買系爭房屋時，於不動產
      買賣合約書第十六條其他約定事項第七項約定有：「本標的
      物另須檢測有無白蟻及滲漏水之情形，若有此二種情形之
      任一種且亦無法妥善處理時，則無條件解約。」（見原審
      卷第17頁），簽約後交屋前上訴人亦多次至系爭房屋勘查
      屋況，雖上訴人稱就系爭房屋並未作漏水檢測等語（見原
      審卷第85頁），惟仍辦畢交屋，並無二見，可認係對系爭
      房屋經勘查並滿意之情形下而同意交屋。嗣於93年8 月間
      於系爭房屋之保固期間6 個月內，因系爭房屋發現有外牆
      、屋頂漏水情形，經上訴人通知被上訴人信義房屋依漏水
      保固承諾書履行漏水保固責任，業經被上訴人信義房屋委
      任訴外人斌凱公司於同年9 月間修繕完畢，並由斌凱公司
      出具內容略謂「信義房屋已依漏水保固承諾書之約定履行
      其保固修護責任。」之漏水保固竣工證明書（見原審卷第
      125 頁、第234 頁）。嗣後於94年6、7月間系爭房屋又因
      颱風來襲而發生漏水情形，惟上訴人並無法證明目前之漏
      水情形，係屬交屋前既存之瑕疵已如前述，遑論上訴人於
      交屋後即對系爭房屋進行大規模裝修，是於前揭斌凱公司
      出具漏水保固竣工證明書後，可認上訴人已認可先前之漏
      水情形已修繕完成，被上訴人信義房屋亦已履行所承諾之
      6 個月保固責任。是上訴人所指被上訴人有故意不告知瑕
      疵乙節，而依民法第359 條之規定請求減少價金，即屬無
      據。
（二）次按買賣之物，缺少出賣人所保證之品質者，買受人得不
      解除契約或請求減少價金，而請求不履行之損害賠償；出
      賣人故意不告知物之瑕疵者亦同，民法第360 條定有明文
      。又所謂缺少出賣人所保證之品質者，係就約定物之瑕疵
      擔保責任所為之特別規定。必出賣人就買賣標的物曾與買
      受人約定，保證有某種品質，而其物又欠缺所保證之品質
      時，買受人始得依該條規定向出賣人請求不履行之損害賠
      償。經查：被上訴人甲○○之夫即訴外人劉建成於91年12
      月17日委託被上訴人信義房屋託售時，於委託銷售契約附
      表標的物現況說明書第七項：「現況是否有滲漏水情形？
      標的物是否曾經因滲漏水而進行修繕？」一欄固有勾選「
      否」之事實（見原審卷第20頁），惟此屋況說明書之性質
      ，僅係出賣人就買賣標的物現況之說明記載，依前揭說明
      ，要難逕認即出賣人對買受人為保證品質之意思表示。況
      上訴人亦未因此書面勾選記載而陷於錯誤，此由上訴人於
      簽訂不動產買賣合約書時甚且要求系爭房屋應做漏水等多
      項檢測即知。且縱認前開之標的物現況說明書第七項記載
      ，係出賣人保證品質之意思表示，於系爭房屋保固之6 個
      月內所發生之滲漏水瑕疵，亦經被上訴人信義房屋委由訴
      外人斌凱公司修繕完畢，是目前系爭房屋之滲漏水情形，
      依土木技師公會鑑定結果所指之「既存之瑕疵」究係交屋
      前抑或交屋後情形未明，而上訴人亦無法舉證，已如前述
      ，則顯難認系爭房屋於交屋時有未具品質之情形存在，是
      上訴人依民法第360 條請求損害賠償乙節，顯屬無據，要
      無可採。
七、至上訴人主張系爭房屋因有漏水問題瑕疵存在，以當時之房
    屋總價2,100 萬元為極高之天價，故必須扣除修補之費用，
    方為合理公平之售價，是其超出部分之價款，即為不合理之
    超收，上訴人自得依不當得利之法則為請求云云。惟查，上
    訴人既無法舉證證明系爭房屋存有交屋前之既存瑕疵以及被
    上訴人有故意不告知瑕疵之情形，是上訴人並無請求減少價
    金及損害賠償之權利，已如前述，況上訴人基於不動產買賣
    契約履行買受人義務而給付價金，而該買賣契約亦未經解除
    或有無效原因之存在，難謂有何不當得利之可言，是上訴人
    此部分之主張，要無可採。
八、綜上所述，上訴人依減少價金、損害賠償、不當得利之法律
    關係，訴請被上訴人連帶給付上訴人1,919,600 元，及自支
    付命令送達翌日起至清償日止，按週年利率5%計算之利息，
    自屬不應准許。原審所為上訴人敗訴之判決，並無違誤。上
    訴意旨指摘原判決不當，求予廢棄改判為無理由，應予駁回
    其上訴。
九、本件因事證已臻明確，兩造其餘爭點及攻擊、防禦方法暨所
    為之立證，與判決之結果不生影響，無庸再逐一予以論究，
    併予敘明。
十、據上論結，本件上訴為無理由，依民事訴訟法第449 條第1
    項、第78條，判決如主文。
中    華    民    國    97    年    1     月    8     日
                    民事第四庭
                        審判長法  官  張劍男
                              法  官  彭昭芬
                              法  官  丁蓓蓓
正本係照原本作成。
如不服本判決，應於收受送達後20日內向本院提出上訴書狀，其
未表明上訴理由者，應於提出上訴後20日內向本院補提理由書狀
（均須按他造當事人之人數附繕本）上訴時應提出委任律師或具
有律師資格之人之委任狀；委任有律師資格者，另應附具律師資
格證書及釋明委任人與受任人有民事訴訟法第466條之1第1項但
書或第2項（詳附註）所定關係之釋明文書影本。
中    華    民    國    97    年    1     月    8     日
                              書記官  張淑芬
附註：
民事訴訟法第466條之1（第1項、第2項）：
對於第二審判決上訴，上訴人應委任律師為訴訟代理人。但上訴
人或其他法定代理人具有律師資格者，不在此限。
上訴人之配偶、三親等內之血親、二親等內之姻親，或上訴人為
法人、中央或地方機關時，其所屬專任人員具有律師資格並經法
院認為適當者，亦得為第三審訴訟代理人。


司法院資訊處製作；財團法人民間司法改革基金會備份。
